最高法院民事判決　　　　　　九十四年度台上字第一七一六號
　　上　訴　人　富邦人壽保險股份有限公司
　　法定代理人　鄭本源
　　訴訟代理人　張家聲律師
　　被 上訴 人　甲○○
　　　　　　　　　　　　6樓
上列當事人間請求給付保險金事件，上訴人對於中華民國九十三
年二月二十四日台灣高等法院第二審判決（九十二年度保險上字
第一四號），提起上訴，本院判決如下：
    主  文
原判決除假執行部分外廢棄，發回台灣高等法院。
    理  由
本件被上訴人主張：民國八十八年八月六日伊為要保人，以子蘇
霖為被保險人，向上訴人投保人壽保險，而與上訴人簽訂人壽
保險契約，約定伊為受益人，九十年二月三日保險事故發生，被
保險人蘇霖死亡，伊依約於同年三月十三日檢具證明文件，申
請理賠，請求上訴人給付保險金新台幣（以下同）二百萬元，上
訴人竟以伊於簽訂保險契約時，未據實告知蘇霖罹有「嬰兒腦
性麻痺症」為由，拒絕理賠，爰基於人壽保險契約給付保險金請
求權之法律關係為請求等情，求為命上訴人給付伊二百萬元本息
之判決。
上訴人則以：被上訴人雖有為上述保險，並檢具證明文件申請保
險給付，惟經伊調查發現被上訴人於簽訂人壽保險契約時，未據
實告知蘇霖罹有「嬰兒腦性麻痺症」，伊已依保險法之規定解
除人壽保險契約，被上訴人請求給付保險金，於法無據等語，資
為抗辯。
原審廢棄第一審所為被上訴人敗訴之判決，改判命上訴人如數給
付，無非以：被上訴人主張之事實，為兩造所不爭執，並有相驗
屍體證明書、病患基本資料、人壽保險要保書、上訴人致被上訴
人之存證信函等為憑，堪信為真實。查上訴人雖以其所以解除保
險契約係因其調查發現被上訴人於簽訂人壽保險契約時，未據實
告知被保險人蘇霖罹有「嬰兒腦性麻痺症」，而台灣宜蘭地方
法院檢察署（下稱宜蘭地檢署）相驗屍體證明書記載蘇霖之死
亡原因為：「直接引起死亡之疾病或傷害：先行原因：（若有引
起上述死因之引病或傷害）甲、中樞神經衰竭，乙、腦神精（應
為經之誤植）麻痺，丙、極重度多重障。」，惟依該署九十年度
相字第五七號相驗卷內之資料所示，由被上訴人於向警局報案時
所供、於檢察官相驗屍體時所述，足認蘇霖死亡之真正原因，
係被上訴人於餵食麵線時噎著，發生窒息，未即時送醫急救所致
。且原審將該相驗卷分別檢送國立台灣大學醫學院附設醫院（以
下稱台大醫院）、行政院國軍退除役官兵輔導委員會台北榮民總
醫院（以下稱榮民總醫院）予以鑑定，台大醫院略以：「根據所
提供的資料顯示，蘇先生為多重障礙個案，因為食用麵線導致死
亡，推測可能的死亡原因為食物阻塞呼吸道，引起急性呼吸衰竭
，使腦部缺氧而死亡。」，榮民總醫院略以：「依貴院所提供之
資料，無法直接判定蘇霖之死因，但按一般醫學常識判斷，發
病三分鐘即告死亡之常見案例為：(一)心臟病突發心跳停止(二)呼吸
道阻塞窒息。至於腦部的病變（例如大量腦出血）所產生之中樞
神經衰竭，其過程所需時間通常超過數小時或數天，所以中樞神
經衰竭並非該案例之直接死因。」，有鑑定結果函覆原審可憑。
故上訴人辯稱：蘇霖係因罹「嬰兒腦性麻痺」症，所引起之中
樞神經衰竭而死亡云云，尚非可採。上訴人雖又辯稱：蘇霖於
檢驗員相驗時，其食道及氣管沒有異物，非常乾淨，應非死於窒
息云云，惟查被上訴人於報案、相驗時分別向警局、檢察官供稱
：「將我兒子抖動；並抖動我兒子身體等急救動作；我把他倒立
抖動」等語，被上訴人雖未即時將蘇霖送醫急救，但於施救時
仍予以抖動、倒立，蘇霖食道、呼吸道於相驗時已無異物，非
無可能，上訴人辯稱蘇霖非死於窒息，亦不足採。至於證人即
檢驗員仲建國雖證稱：「如果窒息的話，會嘔吐吐出來，我有問
家屬有沒有吐，結果家屬說都沒有吐出來」等語，然蘇霖於食
用麵線噎著，發生窒息現象時，會嘔吐而吐出來，或將不致因窒
息而死亡。仲建國上開證言，有背經驗法則，不足為憑。綜上事
證，蘇霖之死亡與被上訴人未據實告知蘇霖罹「嬰兒腦性麻
痺」症，尚難認有關聯，上訴人依保險法第六十四條第二項但書
規定，解除與被上訴人間之保險契約，於法尚非有據。從而被上
訴人依據保險契約，請求上訴人給付保險金額二百萬元，應予准
許。又被上訴人已於九十年三月十三日備齊文件，請求上訴人給
付，為上訴人所拒，依保險法第三十四條第一項規定，上訴人自
同年月二十八日即應負遲延責任，並應依同條第二項給付遲延利
息年利一分，被上訴人請求自起訴狀繕本送達翌日即九十一年三
月二日起，至清償日止，按週年利率百分之五計算之利息，於法
亦無不合，亦應予准許等詞，為其判斷之基礎。
惟按文書，依其程式及意旨得認作公文書者，推定為真正，民事
訴訟法第三百五十五條第一項定有明文。查蘇霖之死因，經宜
蘭地檢署相驗結果認為：「直接引起死亡之疾病或傷害：先行原
因：（若有引起上述死因之引病或傷害）甲、中樞神經衰竭，乙
、腦神經麻痺，丙、極重度多重障。」，並於死亡勾記欄勾記為
「病死或自然死」，有該署相驗屍體證明書可稽（見台灣台北地
方法院九十一年度保險字第三一號卷第二二頁），上開相驗屍體
證明書係由檢察官依職權製作，除有確切之反證，足以證明其記
載為失實外，就其所記事項有完全之證據力。而由上開相驗屍體
證明書所示，蘇霖係因所罹腦性麻痺致中樞神經衰竭致死。惟
原審卻依被上訴人於警訊、偵查時之片面供述，及以被上訴人之
供述為基礎之台大醫院及榮民總醫院之鑑定，認蘇霖係食物阻
塞呼吸道致窒息死亡，且認宜蘭地檢署相驗屍體證明書記載內容
不足採信，有違民事訴訟法第三百五十五條第一項之規定。再按
法院依自由心證判斷事實之真偽，不得違背論理及經驗法則，民
事訴訟法第二百二十二條第三項亦有明文。查宜蘭地檢署檢驗員
仲建國於九十二年十二月十日到庭證稱：「（你相驗當時蘇霖
當時口中有無異物？）沒有，我還有將其口扳開讓檢察官看，其
食道及氣管都沒有異物，非常乾淨。（有沒有可能本來口中有阻
塞物而經過其家屬拍打等而將異物全部清理乾淨？）不太可能，
當時他父親（指被上訴人）只是說他用拍打的，應該沒有辦法全
部清除，如果是窒息的話，會嘔吐吐出來，我有問家屬有沒有吐
，結果家屬都說沒有吐出來」等語（見原審卷第一四九頁）。可
見蘇霖於相驗時口中並無阻塞呼吸道之異物存在，且死亡前並
無嘔吐之反應，依生活經驗，如遭異物阻塞呼吸道時，必有反嘔
之反應，蘇霖口中既無異物又無嘔吐反應，應非因呼吸道遭食
物阻塞窒息。然原審竟認定蘇霖於食用麵線噎著，發生窒息現
象時，會嘔吐而吐出來，或將不致因窒息而死亡，檢驗員仲建國
上開證言，有背經驗法則，不足為憑云云，不僅未就遭噎反嘔之
生活經驗加以斟酌，反以被上訴人曾對蘇霖施救，相驗時，蘇
霖之食道、呼吸道於相驗時已無異物等詞，將仲建國依蘇霖
無反嘔反應認定蘇霖並非因噎窒息之判斷，全盤予以否定，亦
欠允當。末按當事人聲明之證據，法院應為調查，民事訴訟法第
二百八十六條著有明文。查榮民總醫院鑑定蘇霖可能之死因為
：(一)、心臟病突發心跳停止，(二)、呼吸道阻塞窒息。而證人仲建
國於原審九十二年九月二十四日審理時到庭證稱：「（腦神經麻
痺會猝死嗎？）要看身體狀況，應該不會猝死，會慢慢死亡，但
因為經常性腦部缺血，有時候會造成心臟或機械性的窒息死亡，
這是屬於病變性的死亡，這個小孩子當初我相驗時，整個顏面、
結膜、嘴唇、指甲都是蒼白的，有缺氧現象，所以應該腦病變的
死亡，窒息有兩種，一種是腦病變機械性的窒息，另一種缺氧性
的窒息，如果是噎死的話，應該顏面、指甲等都會發黑，所以我
認定應該是腦病變的死亡」等語（見原審卷第一二一頁）。蘇
霖是否因所罹腦性麻痺造成心臟病病發死亡，上訴人於九十三年
一月十六日具狀聲請原審就此項事實函詢宜蘭地檢署，原審未加
調查即逕為上訴人敗訴之判決，亦有違民事訴訟法第二百八十六
條之規定。上訴論旨，執以指摘原判決不當，求予廢棄，非無理
由。
據上論結，本件上訴為有理由。依民事訴訟法第四百七十七條第
一項、第四百七十八條第二項，判決如主文。
中　　華　　民　　國　九十四　年　　九　　月　 十六　 日
                      最高法院民事第四庭
                          審判長法官  吳　正　一
                                法官  劉　福　聲
                                法官  黃　義　豐
                                法官  簡　清　忠
                                法官  王　仁　貴
      本件正本證明與原本無異
                                      書  記  官
中　　華　　民　　國　九十四　年　　九　　月　二十八　日
                                                      Ｌ
